臺灣高雄地方法院刑事判決　　　　　　 96年度簡上字第282號
上　訴　人
即　被　告　甲○○
　　　　　　（原名王堂自）
上　訴　人
即　被　告　乙○○
前　二　人
選任辯護人　張榮作律師
上　訴　人
即　被　告　丙○○
　　　　　　KAM.LI.M.
　　　　　　　　　　弄13號
上列上訴人等即被告等因傷害等案件，不服本院高雄簡易庭95年
度簡字第6329號中華民國96年3 月5 日第一審簡易判決（聲請簡
易判決處刑案號：95年度偵字第15591 號、第24815 號），提起
上訴，本院管轄之第二審合議庭判決如下：
    主  文
原判決撤銷。
甲○○傷害人之身體，處拘役伍拾日，減為拘役貳拾伍日，如易
科罰金，以銀元佰元即新臺幣玖佰元折算壹日。緩刑年，緩
刑期內付保護管束。
乙○○共同以強暴妨害人行使權利，處拘役拾日，減為拘役拾
伍，如易科罰金，以銀元佰元即新臺幣玖佰元折算壹日。緩刑
貳年，緩刑期內付保護管束。
丙○○無罪。
    事  實
一、乙○○與丙○○係夫妻關係，甲○○則為乙○○之子，丙○○與乙○○、甲○○間分別具有家庭暴力防治法第3 條第1
    款及第4 款所稱之家庭成員關係。乙○○於民國95年5 月7
    日晚間8 時30分許，在高雄縣路竹鄉○○路378 號住處，因
    丙○○離家問題，心生不悅，遂與甲○○共同基於以強暴妨
    害人行使權利之犯意聯絡，由乙○○以鑰匙開啟丙○○臥室
    房門，指使甲○○驅趕丙○○離家，拒絕與之同居。甲○○
    已預見以強力拉扯或抱起丙○○丟出屋外之方式，可能傷及
    丙○○，仍基於縱使致丙○○受傷之結果，亦不違背其本意
    之傷害故意，進入臥室內強行將丙○○自床上拉起，並抱住
    丙○○往屋外丟擲，致丙○○撞擊門扇，而受有右前臂3 ×
    1 公分瘀血、右小腿3 ×2 公分瘀血之傷害。復因丙○○執
    意進入屋內，甲○○再以身體擋在大門門口，阻止丙○○進
    入屋內，以此強暴方式妨害丙○○行使權利。
二、案經被害人丙○○訴由高雄縣政府警察局湖內分局報請臺灣
    高雄地方法院檢察署檢察官偵查後聲請以簡易判決處刑。
    理  由
壹、被告甲○○、乙○○被訴強制罪及被告甲○○被訴傷害罪部
    分：
一、證據能力有無之認定：
  1、證人丁○○、戊○○於警詢時之陳述：
（1）按被告以外之人於審判外之言詞或書面陳述，除法律有規
     定者外，不得作為證據；被告以外之人於檢察事務官、司
     法警察官或司法警察調查中所為之陳述，與審判中不符時
     ，其先前之陳述具有較可信之特別情況，且為證明犯罪事
     實存否所必要者，得為證據；被告以外之人於審判中死亡
     者；身心障礙致記憶喪失或無法陳述者；滯留國外或所在
     不明而無法傳喚或傳喚不到者；到庭後無正當理由拒絕陳
     述者，其於檢察事務官、司法警察官或司法警察調查中所
     為之陳述，經證明具有可信之特別情況，且為證明犯罪事
     實之存否所必要者，得為證據，刑事訴訟法第159 條第1項
     、第159 條之2 、第159 條之3 分別定有明文。
（2）查證人丁○○、戊○○均係被告以外之人，渠等於警詢時
     之陳述，均係被告以外之人於審判外之言詞陳述，依刑事
     訴訟法第159 條第1 項規定，原則上並無證據能力。且證
     人丁○○、戊○○於警詢時之陳述，核與渠等於本院審理
     時證述之情節大致相符，此有上開筆錄在卷足憑。且亦查
     無刑事訴訟法第159 條之3 所定各款情形，辯護人於本院
     準備程序時，復否認上開證據方法之證據能力。依上開說
     明，應認證人丁○○、戊○○於警詢時之陳述，並無證據
     能力。
  2、證人王惠英、證人即被告甲○○、乙○○、丙○○於偵訊
     時之陳述：
（1）證人即被告甲○○、乙○○、丙○○具結前之陳述：
   按證人依法應具結而未具結，其證言不得作為證據，刑事
     訴訟法第158 條之3 定有明文；復按告訴人之指訴雖係以
     使被告受刑事訴追為目的，但非刑事訴訟法第3 條所稱之
     「當事人」，乃當事人以外之第三人，除依同法第271 條
     之1 規定到庭單純陳述意見時，毋庸具結外，如就與待證
     事實有重要關係之親身知覺、體驗事實陳述時，即居於證
     人之地位，依上開增訂公布之規定，自應依同法第186 條
     第1 項規定命其具結，使告訴人知悉其有據實陳述之義務
     ，以擔保其證言之真實性，該供述證據始具證據能力，如
     未踐行人證之法定調查程序，應不得作為證據，最高法院
     93年度臺上字第6838號裁判意旨參照
   查被告即告訴人甲○○、丙○○及被告乙○○於95年5 月
     16日檢察官告以具結之義務及偽證罪之處罰前，就與待證
     事實有重要關係之親身知覺、體驗事實所為陳述，係以證
     人之地位而為陳述，依上開說明應經具結之程序，且本案
     亦查無刑事訴訟法第188 條但書供後具結之情事，是被告
     即告訴人甲○○、丙○○及被告乙○○於95年5 月16日檢
     察官具結前之陳述，依前揭說明，均無證據能力。
（2）證人王惠英、甲○○、乙○○於具結後之陳述：
   按被告以外之人於審判外之言詞或書面陳述，除法律有規
     定者外，不得為證據；被告以外之人於偵訊中向檢察官所
     為之陳述，除顯有不可信之情況者外，得為證據，刑事訴
     訟法第159 條第1 項、第159 條之1 第2項 分別定有明文
     。而所謂不可信情況之認定，法院應審酌被告以外之人於
     陳述時之外在環境及情況，例如：陳述時之心理狀況、有
     無受到外力干擾等，以為判斷之依據，故係決定陳述有無
     證據能力，而非決定陳述內容之證明力（法院辦理刑事訴
     訟案件應行注意事項89參照）。職是，被告以外之人前於
     偵查中已具結而為證述，除反對該項供述得具有證據能力
     之一方，已釋明「顯有不可信之情況」之理由外，皆得為
     證據。
   查證人王惠英、證人即被告甲○○、乙○○在檢察官偵查
     時，均係以證人之身份，經檢察官告以具結之義務及偽證
     之處罰，經渠等具結，而於負擔偽證罪之處罰心理下所為
     ，係經以具結擔保其證述之真實性。又司法實務運作上，
     咸認偵查中檢察官向被告以外之人所取得之陳述，原則上
     均能遵守法律規定，不致違法取供，其可信性極高，因而
     明定除顯有不可信之情況者外，得為證據。亦即，被告以
     外之人於偵查中依法應具結者已具結，向檢察官所為之陳
     述，原則上具有證據能力，於例外「顯有不可信之情況」
     ，始不具證據能力。證人王惠英、證人即被告甲○○、乙○○於檢察官訊問時之證述，並無證據顯示係遭受強暴、
     脅迫、詐欺、利誘等外力干擾情形，或在影響其心理狀況
     致妨礙其自由陳述等顯不可信之情況下所為。其等於偵訊
     時之陳述既無顯不可信之情況，依上開說明，自有證據能
     力。
  3、其餘證據方法之證據能力：
（1）按傳聞法則之重要理論依據，在於傳聞證據未經當事人之
     反對詰問予以核實，乃予排斥。惟若當事人已放棄對原供
     述人之反對詰問權，於法院審判時表明同意該等傳聞證據
     可作為證據，基於證據資料愈豐富，愈有助於真實發現之
     理念，並貫徹刑事訴訟法修法加重當事人進行主義之精神
     ，確認當事人對於證據能力有處分權之制度，傳聞證據經
     當事人同意作為證據，法院認為適當者，亦得為證據。另
     當事人於調查證據時，對於傳聞證據表示「沒有意見」、
     「對於證據調查無意見」，而未於言詞辯論終結前聲明異
      議，應視為已有將該等傳聞證據採為證據之同意，此刑事
      訴訟法第159 條之5定 有明文。
 （2）被告及辯護人於本院準備程序時，已表示除如上所述外，
      對於全案其餘卷證之證據能力均無意見，且於本院調查證
      據時，知有不得為證據之情形，亦未於言詞辯論終結前聲
      明異議，依刑事訴訟法第159 條之5 之規定，應視為被告
      已同意證人王惠英、證人即被告甲○○、乙○○、丙○○
      於警詢時之陳述、高新醫院診斷證明書、受理家庭暴力事
      件診斷書、高雄縣政府警察局湖內分局竹滬派出所受理民
      眾報案紀錄表、乙○○警詢筆錄具有證據能力，而可作為
      證據，本院斟酌上開證據並非非法取得，亦無證明力明顯
      過低之情形，是均得採為證據。
二、得心證之理由
    被告甲○○於本院審理時，固坦承有與告訴人丙○○發生爭
    執，並喝令告訴人丙○○出去之事實，惟矢口否認有何強制
    及傷害之犯行，辯稱：並未毆打告訴人丙○○，且僅係很大
    聲的叫告訴人丙○○出去云云。被告乙○○於本院審理時，
    矢口否認有何以強制之犯行，辯稱：其並未毆打告訴人丙○○，亦未指使被告甲○○驅趕告訴人丙○○云云。辯護人則
    以：被告甲○○僅在屋外阻擋丙○○進入屋內，並無傷害告
    訴人丙○○之行為，且被告甲○○所為，係為了阻止告訴人
    丙○○傷害其父親乙○○，應有正當理由；而被告乙○○並
    未參與此事云云為被告甲○○、乙○○辯護。然查：
（一）被告甲○○受被告乙○○指使，驅趕告訴人丙○○出屋，
      致告訴人丙○○手腳撞擊鋁門，受有右手前臂3 ×1 公分
      瘀血、右小腿3 ×2 公分瘀血之傷害；被告甲○○並於將
      告訴人丙○○驅趕出屋後，阻擋於門外，阻止告訴人丙○○進入屋內之事實，已據被告甲○○於警詢及偵訊時供稱
      ：因告訴人丙○○離家十幾天未說明去處，迄95年5 月7
      日中午始返家，被告乙○○遂與告訴人丙○○發生爭執；
      嗣於當日晚間8 時30分許，被告乙○○指使其驅趕告訴人
      丙○○出屋，並由被告乙○○打開告訴人丙○○臥室房門
      ，其遂大聲喝令告訴人丙○○出屋；告訴人丙○○出屋時
      ，有撞到鋁門；其擋在鋁門門口不讓告訴人丙○○進屋等
      語綦詳（見95年5 月7 日、同年月25日警詢筆錄、同年6
      月16日偵訊筆錄）。被告乙○○於警詢、偵訊及本院審理
      時亦稱：其於95年5 月7 日晚間8 時30分許前，與告訴人
      丙○○因故發生爭執，其遂向被告甲○○宣稱：不要讓告
      訴人丙○○進到屋裡面等語，係其自己拿鑰匙給被告甲○○開門，告訴人丙○○一直要進入屋內，為被告甲○○所
      阻，雙方遂在門口起口角等語甚明（見95年5 月10日警詢
      筆錄、同年6 月16日偵訊筆錄、本院96年7 月12日審判筆
      錄）。證人丙○○於警詢及本院審理時亦證稱：被告甲○○進入渠房間，以手將渠從床上拉出房間，在客廳將渠抱
      起，丟出屋外，致渠手腳撞到門，因而受有右手前臂及右
      小腿瘀血之傷害；渠因想進入房間拿手機，為被告甲○○
      所阻，被告甲○○以雙手擋住，不讓渠進入屋內等語明確
      （見95年5 月8 日、同年月21日警詢筆錄、本院96年5 月
      31日審判筆錄）。證人王惠英於警詢及偵訊時亦稱：被告
      乙○○指使被告甲○○將告訴人丙○○趕出去，係由被告
      乙○○開門讓被告甲○○進入臥室把告訴人丙○○趕出來
      ，在客廳時，伊看到被告甲○○很大聲的把告訴人丙○○
      趕出去，嗣告訴人丙○○硬要進入，被告甲○○遂在門口
      擋住告訴人丙○○，並發生拉扯等語可證（見95年5 月10
      日警詢筆錄、同年6 月16日偵訊筆錄）。證人丁○○於本
      院審理時亦稱：渠有看到被告甲○○將告訴人丙○○自屋
      內拉出，並且拉著告訴人丙○○的手，並且推告訴人丙○○，不讓告訴人丙○○進入屋內，其等間有拉扯之情形等
      語甚詳（見本院96年7 月12日審判筆錄）。證人戊○○於
      本院審理時亦結證稱：被告甲○○與告訴人丙○○在門口
      有互相推的動作，並在屋外拉拉扯扯，告訴人丙○○要進
      入屋內，為被告甲○○所阻，並拉住告訴人丙○○不讓渠
      進入等語甚明（見本院96年7 月12日審判筆錄）。此外，
      復有高新醫院受理家庭暴力事件診斷書1 紙在卷可查。
（二）被告甲○○、乙○○及辯護人雖以前揭情詞置辯，然查：
   1、被告甲○○將告訴人丙○○自床上拉起，並強行抱起告訴
      人丙○○，將渠丟出屋外，致告訴人丙○○手腳撞擊鋁門
      乙情，已據證人即告訴人丙○○於本院審理時證述綦詳。
      從而被告甲○○雖無直接毆打告訴人丙○○之行為，然其
      為成年人，理應具有理性及相當智識程度，對於強行將人
      拉起，並抱住後丟於屋外之行為，將使該人因碰撞物品而
      受傷乙情，理應有所遇見，仍執意為之，則其就傷害之構
      成要件事實，預見其發生而其發生並不違背其本意，具有
      傷害之未必故意甚明。
   2、又按共同正犯間，非僅就其自己實施之行為負其責任，並
      在犯意聯絡之範圍內，對於他共同正犯所實施之行為，亦
      應共同負責（最高法院32年上字第1905號判例意旨參照）
      。查被告乙○○指使被告甲○○驅趕告訴人丙○○出屋乙
      情，已如前述，則被告乙○○指使被告甲○○將告訴人丙○○趕出，並任令被告甲○○阻止告訴人丙○○返家，依
      上開說明，其與被告甲○○間應有犯意之聯絡甚明。至辯
      護人以告訴人丙○○於本院審理時證稱：「派出所有問乙○○說是否還要讓我進去住，乙○○說好」等語，遽論被
      告乙○○並無拒絕告訴人丙○○進入屋內云云，係以被告
      乙○○事後之詞茲為論據，自無從為有利被告乙○○之認
      定。
   3、另按夫妻互負同居之義務。但有不能同居之正當理由者，
      不在此限，民法第1001條定有明文。又按夫妻互負同居義
      務，在婚姻關係存續中，茍非有正當理由，即不得由一造
      拒絕同居（最高法院19年上字第1693號判例意旨參照）。
      查被告乙○○與證人丙○○為夫妻，互負同居義務，雙方
      均有在夫妻之住所內居住之權利，此不因該住所係由夫或
      妻購置、承租或以其他何種方式得以入住，而有不同，而
      其中一方行使自己之居住權者，亦不得違反夫妻應同居共
      營夫妻生活之義務，而藉故排除他方之權利。查被告乙○○雖稱：告訴人丙○○有未操持家務、無故離家未歸等行
      為云云，及辯護人所稱：告訴人丙○○與被告乙○○生活
      習性不同，且告訴人丙○○亦多次毆打被告乙○○，又持
      菜刀作勢砍殺被告乙○○，另無故離家未歸等云云，資為
      被告乙○○有拒絕與告訴人丙○○同居之正當理由。然被
      告乙○○及辯護人就上開情事，均未舉證以實其說。又被
      告乙○○所述被害人丙○○無故離家十餘日乙情，雖有被
      告乙○○之報案資料可資佐證，然證人丙○○於警詢及本
      院審理時亦稱：渠有將離家前往苗栗乙情告知被告乙○○
      等語甚詳（見95年5 月8 日警詢筆錄、本院96年5 月31日
      審判筆錄）。又自被告乙○○報案之筆錄以觀，被告乙○○於報案時直指：「我有聽別人說他去了苗栗」等語，亦
      有該警詢筆錄在卷可參。從而告訴人丙○○倘係無故離家
      ，又豈有暴露行蹤使被告乙○○知悉渠係前往苗栗之理，
      從而亦無證據證明證人丙○○有無故離家之事實。況縱令
      被告乙○○所述證人丙○○無故離家之事實屬實，以此事
      由尚屬「細故」，自非得拒卻證人丙○○請求履行同居義
      務之正當理由。是以證人乙○○與被告丙○○仍為夫妻關
      係存續中，於證人丙○○主觀亦為履行同居義務、被告乙○○客觀並無不履行同居義務之正當理由，自應仍有繼續
      共同努力維護婚姻、並同負有履行同居之義務，而應與告
      訴人丙○○同居一處，故告訴人丙○○有權於事發地點停
      留、居住。從而被告乙○○指示其子即被告甲○○以強暴
      方式使告訴人丙○○離去其有權同居處所之事實堪以認定
      。
   4、次查，告訴人丙○○於本院審理時雖稱：渠並無告被告甲○○傷害之意思，因渠不知「傷害」是什麼意思，係派出
      所員警說要以傷害處理等語（見本院96年5 月31日審判筆
      錄）。然按告訴乃論之罪，告訴人之告訴，祇須指明所告
      訴之犯罪事實及表示希望訴追之意思，即為已足。其所訴
      之罪名是否正確或無遺漏，在所不問（最高法院73年臺上
      字第5222號判例意旨參照）。查告訴人丙○○於95年5 月
      8 日警詢時已明白表示「我要對甲○○提出傷害告訴」等
      語，於95年6 月16日偵訊時亦表示要對被告甲○○提出傷
      害告訴乙情，有該警詢、偵訊筆錄在卷足查。且告訴人丙○○亦另行委任律師向臺灣高雄地方法院檢察署提出傷害
      之告訴狀乙情，亦有該告訴狀在卷可資佐證。從而即使告
      訴人丙○○不解「傷害」之意，渠既已指明所告訴之事實
      ，及表示訴追之意思，縱使渠於本院審理時翻異前詞，而
      為不提出告訴之表示，仍無礙於告訴人丙○○之前告訴之
      合法性。
（三）綜上所述，被告甲○○、乙○○上開所辯均不足採信，本
      案事證已臻明確，應依法論科。
三、適用法律及量刑
（一）新舊法比較：
   1、查被告甲○○、乙○○行為後，刑法業於94年2 月2 日經
      總統以華總一義字第09400014901 號令修正公佈，並於95
      年7 月1 日施行，刑法施行法第1 條之1 亦於95年6 月14
      日經總統以華總一義字第09500085181 號令公佈施行，參
      酌最高法院95年5 月23日刑事庭第8 次會議決議，修正後
      刑法第2 條第1 項之規定，係規範行為後法律變更所生新
      舊法律比較適用之準據法，於修正後刑法施行後，應適用
      修正後刑法第2 條第1 項之規定，為「從舊從輕」之比較
      。另於比較時應就罪刑有關之共犯、未遂犯、想像競合犯
      、牽連犯、連續犯、結合犯，以及累犯加重、自首減輕暨
      其他法定加減原因（如身份加減）與加減比例等一切情形
      ，本於統一性及整體性原則，綜其全部罪刑之結果而為比
      較。本院審酌：
 （1）被告甲○○、乙○○行為後，刑法第28條共犯之規定，亦
      於94年1 月7 日修正，同年2 月2 日公佈，並於95年7 月
      1 日施行。因該條新舊規定將「實施」二字改為「實行」
      ，而排除陰謀及預備階段之適用。本案被告甲○○業已著
      手實行且既遂，是不論依修正前之刑法第28條或修正後之
      同法第28條之規定，均構成共同正犯，對被告甲○○、乙○○而言並無有利或不利之情形，應逕依修正前刑法第28
      條，論以共同正犯。
 （2）修正後刑法第33條第5 款規定「罰金：新臺幣一千元以上
      ，以百元計算之。」，與修正前刑法第33條第5 款規定「
      罰金：一元以上。」不同，經比較新舊法結果，以被告甲○○、乙○○行為時之舊法較為有利於被告甲○○、乙○○。
 （3）綜上所述，以修正前刑法有利於被告甲○○、乙○○，應
      一體適用修正前刑法之規定。
   2、至刑法施行法雖亦於95年6 月14日修正增訂第1 條之1 （
      有關罰金刑之貨幣單位及最高數額），並自95年7 月1日
      起施行，亦即，在該條文增訂之前，刑法分則編有關罰金
      之貨幣單位係銀元（銀元與新臺幣之折算比例為一比三）
      ，且依刑法分則編應處罰金者，應適用罰金罰鍰提高標準
      條例第1 條、第5 條規定，就72年6 月26日前修正之刑法
      條文，罰金數額提高2 至10倍，其後修正者則不提高倍數
      ；而修正刑法施行後，因刑法第33條第5 款所定罰金之貨
      幣單位，經修正為新臺幣後，刑法分則各罪所定罰金之貨
      幣單位亦應配合修正為新臺幣，為使刑法分則編各罪所定
      罰金之最高數額與刑法修正前趨於一致，乃增訂刑法施行
      法第1 條之1 ：「中華民國94年1 月7 日刑法修正施行後
      ，刑法分則編所定罰金之貨幣單位為新臺幣。94年1 月7
      日刑法修正時，刑法分則編未修正之條文定有罰金者，自
      94年1 月7 日刑法修正施行後，就其所定數額提高為30倍
      。但72年6 月26日至94年1 月7 日新增或修正之條文，就
      其所定數額提高為3 倍」，是以，自95年7 月1 日起，刑
      法分則編所定罰金之貨幣單位，由原來之銀元改為新臺幣
      ，且於94年1 月7 日刑法修正時（94年1 月7 日係立法院
      三讀通過之日期），刑法分則編未修正之條文定有罰金者
      ，復未於72年6 月26日至94年1 月7 日修正或新增，自95
      年7 月1 日起，有關罰金之數額提高為30倍。本案被告甲○○、乙○○所犯刑法第304 條第1 項之罪，及被告甲○○所犯刑法第277 條第1 項之傷害罪，均有罰金刑之處罰
      ，且該條文於94年1 月7 日刑法修正時未經修正，亦未於
      72 年6月20日至94年1 月7 日間修正過，依增訂刑法施行
      法第1 條之1 規定，其罰金以新臺幣為單位，數額應提高
      30 倍 。此與修正前之罰金以銀元為單位，適用罰金罰鍰
      提高標準條例第1 條規定，應提高10倍，再經折算為新臺
      幣（銀元與新臺幣之折算比例為一比三），換算結果，亦
      為30 倍 。是以，刑法施行法第1 條之1 施行後，罰金刑
      貨幣單位雖有「銀元」、「新臺幣」之更異，惟適用結果
      之罰金額度則無二致，就罰金法定刑提高之「刑罰權規範
      內容」並無利或不利變更，自不生新舊法之比較問題，惟
      應適用具特別法及準據法（刑法施行法第1 條之1 第1 項
      具有準據法性質）之刑法施行法第1 條之1 規定（據上論
      斷併引刑法施行法第1 條之1 第1 項、第2 項前段）（參
      照臺灣高等法院暨所屬法院95年法律座談會刑事類提案第
      16、19號法律問題），併此指明。
   3、又被告甲○○、乙○○行為後，家庭暴力防治法業於96年
      3 月28日修正公布，比較被告甲○○、乙○○行為前後家
      庭暴力防治法有關「家庭暴力」、「家庭暴力罪」之定義
      ，僅係條次之變更，不生新舊法比較適用之問題，併此敘
      明。
（二）按家庭暴力防治法所稱之「家庭暴力」，係指家庭成員間
      實施身體或精神上不法侵害之行為；「家庭暴力罪」者，
      謂家庭成員間故意實施家庭暴力行為而成立其他法律所規
      定之犯罪，修正後家庭暴力防治法第2 條第1 款、第2 款
      分別定有明文。被告甲○○與丙○○為繼子、繼母關係，
      被告乙○○與丙○○係夫妻關係，此有戶籍謄本在卷可查
      ，其間分別為家庭暴力防治法第3 條第4 款、第1 款所定
      之家庭成員。核被告甲○○、乙○○所為，係屬家庭成員
      間實施身體上不法侵害之行為，即家庭暴力防治法第2 條
      第1 項所稱之家庭暴力，被告甲○○部分並構成刑法第30
      4 條第1 項之強制罪及刑法第277 條第1 項之傷害罪，被
      告乙○○部分並構成刑法第304 條第1 項之強制罪。因家
      庭暴力防治法之上開規定並無罰則之規定，故被告甲○○
      部分，僅依刑法第304 條第1 項之強制罪及刑法第277 條
      第1 項之傷害罪之規定予以論罪科刑。被告乙○○部分僅
      依刑法第304 條第1 項之強制罪之規定予以論罪科刑。被
      告甲○○、乙○○就上開強制罪部分，有犯意之聯絡及行
      為之分擔，應依修正前刑法第28條規定，論以共同正犯。
      又被告甲○○上開所為，係以一行為觸犯數罪名，應依刑
      法第55條規定，從一重之傷害罪處斷。又檢察官聲請簡易
      判決處刑書雖未論及被告甲○○將告訴人丙○○丟出屋外
      ，致渠受有右前臂3 ×1 公分瘀血、右小腿3 ×2 公分瘀
      血之傷害部分事實，惟此部份事實與前開經論罪科刑部分
      ，有裁判上一罪關係，為起訴效力所及，既經查明，本院
      自得一併審究，附此敘明。
（三）原審認被告罪證明確，固非無見；惟非拘束人身自由之保
      安處分適用裁判時之法律，刑法第2 條第2 項定有明文。
      而修正後家庭暴力防治法第38條第1 項規定，犯家庭暴力
      罪或違反保護令罪而受緩刑之宣告者，在緩刑期內應付保
      護管束。原審諭知被告甲○○、乙○○分別緩刑3 年、2
      年，漏未為緩刑期內應付保護管束之諭知，容有未洽。又
      被告甲○○涉犯刑法第304 條第1 項之強制罪，同時涉犯
      刑法第277 條第1 項之傷害罪，已如前述，原審並未審酌
      ，亦有未當。另被告甲○○被訴與告訴人丙○○互毆部分
      ，應為不另為無罪之諭知（詳下述），原審據以論罪科刑
      ，亦有未洽。又中華民國九十六年罪犯減刑條例已於96年
      7 月16日施行，而被告等之犯罪時間在96年4 月24日之前
      ，符合該條例第2 條第1 項第3 款減刑條件，原審判決未
      及依該條例規定減刑，亦有未當。被告甲○○、乙○○上
      訴意旨，否認犯罪，雖無理由，惟原判決既有可議之處，
      仍應由本院將原判決關於被告甲○○、乙○○部分予以撤
      銷改判。爰審酌被告甲○○、乙○○不知理性解決紛爭，
      以維持家庭之和樂，恣意以強暴手段，妨害告訴人丙○○
      行使權利，被告甲○○並致告訴人丙○○成傷，且犯後矯
      飾犯行，毫無悔意，所為實屬非是。惟念被告乙○○並無
      前科，被告甲○○無可構成累犯之前科，此有其等之臺灣
      高等法院被告前案紀錄表各1 份在卷可資佐證，素行尚可
      等一切情狀，分別量處如主文所示之宣告刑。又其等犯罪
      時間在中華民國96年4 月24日以前，合於中華民國96年罪
      犯減刑條例所定減刑條件，其等所受宣告刑爰各減為如主
      文所示之刑。而被告甲○○、乙○○於犯罪時之刑法第41
      條第1 項前段規定：「犯最重本刑為5 年以下有期徒刑以
      下之刑之罪，而受6 個月以下有期徒刑或拘役之宣告，因
      身體、教育、職業、家庭之關係或其他正當事由，執行顯
      有困難者，得以1 元以上3 元以下折算1 日，易科罰金。
      」又其行為時之易科罰金折算標準，修正前罰金罰鍰提高
      標準條例第2 條前段（現已刪除）規定，就其原定數額提
      高為100 倍折算1 日，則本案被告甲○○、乙○○行為時
      之易科罰金折算標準，應以銀元100 元、20 0元、30 0元
      折算1 日，經折算為新臺幣後，應以新臺幣30 0元、600
      元、900 元折算為1 日。惟95年7 月1 日修正公佈施行之
      刑法第41條第1 項前段則規定：「犯最重本刑為5 年以下
      有期徒刑以下之刑之罪，而受6 個月以下有期徒刑或拘役
      之宣告者，得以新臺幣1,000 元、2,000 元或3,000 元折
      算1 日，易科罰金。」，比較修正前後之易科罰金折算標
      準，以95年7 月1 日修正公佈施行前之規定，較有利於被
      告，則應依刑法第2 條第1 項前段，適用修正前刑法第41
      條第1 項前段規定，諭知易科罰金之折算標準。另查被告
      甲○○、乙○○前未曾因故意犯罪受有期徒刑以上刑之宣
      告，有臺灣高等法院被告前案紀錄表在卷可按，其因一時
      衝動，短於思慮，致有本案犯行，經此偵審程式及刑之宣
      告，當知所警惕，而無再犯之虞，本院認前開對其所宣告
      之刑，以暫不執行為適當，爰就被告甲○○部分宣告緩刑
      3 年，被告乙○○部分宣告緩刑2 年，以啟自新，並觀後
      效，併均應依家庭暴力防治法第38條第1 項規定，諭知緩
      刑期內付保護管束。
四、不另為無罪之諭知部分：
（一）檢察官聲請簡易判決處刑意旨另以：被告甲○○強行將告
      訴人丙○○趕出屋外後，阻止告訴人丙○○進入屋內，被
      告甲○○遂與告訴人丙○○互毆，致告訴人丙○○受有右
      前臂3 ×1 公分瘀血、右小腿3 ×2 公分瘀血之傷害，因
      認被告甲○○另涉刑法第277 條第1 項之傷害罪嫌等語。
（二）經查，告訴人丙○○因與被告甲○○發生爭執，致受有右
      前臂3 ×1 公分瘀血、右小腿3 ×2 公分瘀血之傷害乙情
      ，業據證人及告訴人丙○○於警詢及本院審理時證述綦詳
      ，復有高新醫院受理家庭暴力事件診斷書1 紙在卷可資佐
      證。又上開傷害係因被告甲○○強行將告訴人丙○○丟出
      屋外，致告訴人撞到鋁門所致乙情，亦據證人即告訴人丙○○於本院審理時結證甚詳（見本院96年5 月31日審判筆
      錄）。而證人丁○○、戊○○於本院審理時亦結證稱：未
      見被告甲○○在屋外毆打告訴人丙○○等語綦詳（見本院
      96 年7月12日審判筆錄）。從而並無證據證明被告甲○○
      將告訴人丙○○擋於門外時，有何傷害告訴人丙○○之事
      實。
（三）綜上所述，堪認公訴人認定被告甲○○此部份犯嫌所憑之
      證據，即未達通常一般人均不致有所懷疑，而得以確信其
      為真實之程度，尚不得遽為不利被告甲○○之認定。此外
      ，復查無其他積極證據足認被告甲○○有何傷害犯行，顯
      然不能證明被告甲○○犯罪，原應為無罪之諭知，惟檢察
      官既認被告甲○○此部份犯行與前揭經論罪科刑部分有牽
      連犯之裁判上一罪關係，爰不另為無罪之諭知。
貳、被告丙○○被訴傷害部分：
一、檢察官聲請簡易判決處刑意旨略以：緣告訴人甲○○將被告
    丙○○趕出屋外後，被告丙○○因而與告訴人甲○○互相毆
    打，致告訴人甲○○受有左前臂擦傷13×4 公分及3 ×2 公
    分、右前臂受有18×4 公分之傷害，因認被告丙○○涉犯刑
    法第277 條第1 項之傷害罪嫌等語。
二、按不能證明被告犯罪或其行為不罰者，應諭知無罪之判決，
    刑事訴訟法第301 條第1 項定有明文。又按對於現在不法之
    侵害，而出於防衛自己或他人之行為，不罰，刑法第23條前
    段亦有明定。而刑法第23條所規定之正當防衛，係以對於現
    在不法之侵害，出於防衛自己或他人權利之行為為要件，所
    稱不法之侵害，只須客觀上有違法之行為，即可以自力排除
    其侵害而行使防衛權，且不以侵害之大小與行為之輕重而有
    所變更；又侵害之是否為現在，應以其侵害之是否尚在繼續
    中，可否即時排除為準，苟其侵害狀態尚在繼續中而被害人
    仍有受侵害之危險，而可以即時排除者，仍不失為現在之侵
    害（最高法院90年度臺上字第4175號判決意旨參照）。
三、本案公訴人認被告丙○○涉有前揭犯罪，係以被告丙○○之
    陳述、告訴人甲○○之指訴、證人乙○○、丁○○、戊○○
    之證述、高新醫院驗傷診斷書為其主要論據。被告丙○○於
    本院審理時，固坦承有因故與告訴人甲○○發生爭執，告訴
    人甲○○將其趕出屋外後，有與告訴人甲○○拉扯之事實，
    惟否認有何傷害犯行，辯稱：其係正當防衛等語。
四、經查：
（一）被告丙○○抓傷告訴人甲○○左右前臂，致告訴人甲○○
      受有左前臂擦傷13×4 公分、3 ×2 公分、右前臂擦傷18
      ×4 公分之傷害乙情，已據被告丙○○於偵訊及本院準備
      程序時供陳：渠要進入屋內，告訴人甲○○不讓渠進入，
      渠遂抓告訴人甲○○的手等語綦詳（見95年6 月16日偵訊
      筆錄、本院96年4 月23日準備程序筆錄）。核與證人即告
      訴人甲○○、證人乙○○、王惠英於警詢、偵訊時證述之
      情節相符（見95年5 月7 日、同年月10日、同年月25日警
      詢筆錄、同年6 月16日偵訊筆錄），並有高新醫院診斷證
      明書1 紙在卷可資佐證。從而被告丙○○抓傷告訴人甲○○之事實，應堪信實。
（二）然查，本案肇因於告訴人甲○○以強暴之手段驅趕被告丙○○出屋，並阻止被告丙○○進入屋內乙情，已如前述。
      而被告丙○○係為了要進入屋內，遂與告訴人甲○○發生
      拉扯乙情，已據被告丙○○於警詢、偵訊及本院審理時供
      陳甚詳，核與證人王惠英於偵訊時、丁○○、戊○○於本
      院審理證述之情節相符（見95年6 月16日偵訊筆錄、本院
      96 年7月12日審判筆錄）。又告訴人甲○○亦有以手掌打
      被告丙○○前額頭部乙情，並據證人即被告乙○○、王惠
      英於警詢時證述綦詳（見95年5 月10日警詢筆錄）。從而
      ，被告丙○○應係為了要進入上開住處，為告訴人甲○○
      所阻擋，遂與告訴人甲○○發生拉扯乙情，應堪信實。而
      告訴人甲○○為壯年男性，體型上遠較被告丙○○為強壯
      ；再衡量告訴人甲○○所受傷勢係左前臂擦傷13×4 公分
      及3 ×2 公分、右前臂受有18×4 公分之傷害，與一般女
      性抗拒拉扯下所為抓傷等防禦性傷害情節相合。則被告丙○○遭受告訴人甲○○之暴力相向，依通常人之判斷，業
      已對被告丙○○權利之行使足以構成危險，故被告丙○○
      與告訴人甲○○發生拉扯，進而抓傷告訴人甲○○時，渠
      權利實受有「現在」、「不法」侵害之情狀，依刑法第23
      條之規定，被告丙○○自得以適當之手段，排除告訴人甲○○此一不法侵害行為。
（三）又被告丙○○係因告訴人甲○○強行將其趕出住處，並阻
      止其進入屋內，始與告訴人甲○○拉扯，致告訴人甲○○
      受有抓傷，此外別無持有其他兇器傷人乙情，已據證人甲○○於警詢、證人乙○○、王惠英於警詢、偵訊時證述綦
      詳（見95年5 月7 日、同年月10日警詢筆錄、同年6 月16
      日偵訊筆錄），是被告丙○○所為，自屬正當且必要之行
      為。從而，告訴人甲○○所受傷害，應為被告丙○○上開
      正當防衛行為之當然結果。
五、綜上所述，被告丙○○對告訴人甲○○之行為，既係基於正
    當防衛所實施之相當且必要之行為，核已該當於刑法第23條
    前段之正當防衛之要件，依法應屬不罰，是揆諸前開規定，
    自應為被告丙○○無罪之諭知。原審遽對被告丙○○涉犯傷
    害之犯行，論罪科刑，容有未洽，被告丙○○此部分上訴意
    旨，為有理由，本院應將原審判決撤銷，而為被告丙○○無
    罪之諭知。
六、另按檢察官聲請以簡易判決處刑之案件，經法院認為有第45
    1 條之1 第4 項但書之情形者，應適用通常訴訟程式審判之
    ，刑事訴訟法第452 條定有明文。又按對於簡易判決之上訴
    ，準用刑事訴訟法第3 編第1 章及第2 章之規定，管轄第2
    審之地方法院合議庭受理簡易判決上訴案件，應依通常程式
    審理。其認案件有刑事訴訟法第452 條之情形者，應撤銷原
    判決，逕依通常程式為第一審判決，法院辦理刑事訴訟簡易
    程式案件應行注意事項第14項亦定有明文。本案原審依承辦
    檢察官聲請簡易判決處刑，對被告丙○○以傷害罪論罪科刑
    ，經本院撤銷原判決，改判被告丙○○無罪，詳如前述，足
    認檢察官聲請簡易判決處刑為不適當，而有刑事訴訟法第45
    1 條之1 第4 項但書第3 款之情形，故依前揭規定，應由本
    院合議庭逕依通常程式審理後，自為第一審判決，檢察官如
    不服本判決，仍得於法定上訴期間內，向管轄之第2 審法院
    就此部分提起上訴，附此敘明。
據上論斷，應依刑事訴訟法第452 條、第455 條之1 第1 項、第
3項 、第36 9條第1 項前段、第364 條、第299 條第1 項前段、
第301 條第1 項，刑法第2 條第1 項前段、刑法第277 條第1 項
、第304 條、第55條、第74條第1 項第1 款、修正前刑法第28條
、第41條第1 項前段，修正前罰金罰鍰提高標準條例第2 條、刑
法施行法第1 條之1 ，中華民國九十六年罪犯減刑條例第2 條第
1項 第3 款、第7 條，家庭暴力防治法第38條第1 項，判決如主
文。
本案經檢察官李門騫到庭執行職務。
中　　華　　民　　國　　96　　年　　7 　　月　　26　　日
                  刑事第九庭審判長法　官  王啟明
                                  法  官  王奕勛
                                  法  官  謝梨敏
以上正本證明與原本無異。
如不服本判決被告丙○○被訴傷害部分，應於判決送達後10日內
，向本院提出上訴狀。
被告甲○○、乙○○部分不得上訴。
                                  書記官  林志衡
中　　華　　民　　國　　96　　年　　7 　　月　　26　　日
附錄本判決論罪之法條：
刑法第277條條第1項
傷害人之身體或健康者，處3 年以下有期徒刑、拘役或1000元以
罰金。
中華民國刑法第304條
以強暴、脅迫使人行無義務之事或妨害人行使權利者，處3 年以
下有期徒刑、拘役或3 百元以下罰金。
前項之未遂犯罰之。
